臺灣臺南地方法院民事判決
109年度訴字第1757號
原      告
即反訴被告  李育賢  

兼  上一人
訴訟代理人  李滿堂  

共      同
訴訟代理人  陳文忠律師
            蔡青芬律師
被      告
即反訴原告  劉韶昉  


訴訟代理人  蔡瑜真律師
上列當事人間請求排除侵害事件，本院於民國110年11月22日言
詞辯論終結，判決如下：
    主  文
被告應將坐落臺南市○區○○段○○○地號土地上，如附圖所示編號Ａ
部分面積四點三三平方公尺之地上物拆除，將該部分土地返還原
告。
被告應自民國一百零六年十月二十八日起至其拆除上開地上物將
該部分土地返還原告之日止，按年給付原告新臺幣貳仟伍佰捌拾
貳元。 
原告其餘之訴駁回。
訴訟費用由被告負擔。
本判決第二項，於原告以新臺幣肆仟元為被告供擔保後，得假執
行。但被告如以新臺幣壹萬貳仟元為原告預供擔保，得免為假執
行。
反訴原告之訴駁回。
訴訟費用由反訴原告負擔。　
    事實及理由
壹、本訴部分：
一、原告起訴主張：
  ㈠訴之聲明：
  ⒈被告應將坐落臺南市○區○○段000地號土地（下稱系爭235地號
    土地）上，如附圖所示編號Ａ部分（下稱系爭Ａ部分土地）、
    面積4.33平方公尺之地上物（下稱系爭地上物）拆除，並將
    土地返還予原告。
　⒉被告應自民國106年10月28日起至拆除系爭地上物並返還土地
    予原告之日止，按年給付原告新臺幣（下同）3,689元。
　⒊前項請求，原告願供擔保，請准宣告假執行。
  ㈡系爭235地號土地為原告所共有，被告為臺南市○區○○段000○0
    00○000○000地號土地（以下分別稱系爭236、237、238、239
    地號土地）之所有權人，被告所有坐落於系爭237、238地號
    土地上之門牌號碼臺南市○區○○路○段00號、70號房屋（下稱
    系爭68、70號房屋，合稱系爭房屋）圍牆及圍牆上之鐵皮屋
    頂（即系爭地上物）占用系爭235地號土地面積4.33平方公
    尺，原告於109年3月10日以臺南東城郵局存證號碼35號存證
    信函催告被告自行拆除，被告卻置之不理，爰依民法第767
    條第1項中段、前段規定，請求被告拆除系爭地上物，將土
    地交還原告。
  ㈢被告無權占有原告之系爭235地號土地，致原告受有相當於租
    金之損害，爰參酌土地法第97條第1項規定，以106年度申報
    地價為計算基準，請求被告自106年10月28日起，按年給付
    依申報地價年息10％計算之金額即3,689元（計算式：申報地
    價8,520元/平方公尺×4.33平方公尺×l0％＝3,689元，元以下4
    捨5入）。 
二、被告則以下列情詞資為抗辯：
  ㈠聲明：
  ⒈原告之訴駁回。
  ⒉如受不利判決，被告願供擔保，請准宣告免為假執行。 
  ㈡系爭房屋之基地重測前後情形如附表所示，重測前龍山段304
    地號（即東門段四小段209-2地號）土地及其上建物係被告
    父母於47年間購買而登記在被告名下（其上建物為日式房舍
    ，69年拆除滅失登記），被告父母早年居住在此處，嗣搬到
    臺北後，將房屋借與被告之叔即訴外人劉友諒居住及管理。
    嗣為拆除日式房舍進行整體規劃重建，因指定建築線在東側
    訴外人李愈漢家族之土地（被證8，東側土地係指龍泉段246
    、247地號，重測前為龍山段306、307地號及東門段四小段2
    09-4、209-28地號），先將被告名下龍山段304地號（東門
    段四小段209-2地號）過戶給李愈漢，由李愈漢擔任起造人
    ，水路管線也從東側李愈漢家族土地之地下通過，並由李愈
    漢出具切結書，待房屋建造完成後，土地及房屋再以買賣名
    義過戶回至被告名下。
  ㈢被告父母於建屋過程，透過劉友諒與系爭235地號土地（重測
    前龍山段320地號）原地主達成約定，以系爭236地號土地（
    重測前龍山段304-6地號）交換原告家之系爭235地號土地 
    位於系爭房屋門前如附圖所示編號Ｂ部分（下稱系爭Ｂ部分土
    地），供系爭房屋使用及通行，交換使用時間自69年至今歐
    故系爭236地號土地（即龍山段304-6地號)，因而被包覆在
    原告家範圍，專歸原告家使用，並曾於此處建造專供原告家
    使用之廁所及鐵屋，現場可見殘存之柱底座、管路遺跡、壁
    虎掛鐵件、殘膠等物，並以大門封鎖在原告家，而與原龍山
    段304地號分割後之各筆土地無法相通，原告家原設置在系
    爭B部分土地之大門，也因而淨空遷移供系爭房屋通行及使
    用。
  ㈣嗣於99年間輾轉買受取得東側李愈漢家族房地之後手於整修
    房屋之過程發現地下有埋設水管，要求遷移管線，因而衍生
    鈞院99年度南簡字第361號確認管線安設權之訴訟（原證9）
    ，於訴訟過程因調查附近土地及管路、通行情形，方知已交
    換使用30年（68至99年）之系爭236地號土地（重測前龍山
    段304-6地號土地）仍登記在李愈漢名下，李愈漢於100年底
    上開訴訟終結後，由被告支付土地登記在李愈漢名下期間之
    稅賦款後，以買賣名義將土地過戶還給被告，惟此不影響上
    開2筆土地早年已有同意交換使用契約存在之事實，原告亦
    無權片面終止土地交換使用契約。
  ㈤系爭房屋圍牆雨遮雖有部分建在系爭Ａ部分土地，此乃因交換
    土地使用緣故，且依使用性質及目的，現況圍牆仍堪用完好
    ，使用目的仍未消滅，原告依誠信原則、土地交換使用契約
    之約定，不得要求被告拆除系爭地上物。原告無權要求拆除
    。系爭房屋自70年起造時、起造後，均使用系爭Ｂ部分土地
    通行，並已通行使用超過30年以上，系爭235地號土地所有
    權人均未反對，顯就其已可行使之權利，在相當期間内一再
    不為行使，並因其行為造成特殊情況，足以引起被告之正當
    信任，以為原告不欲行使其權利，原告訴請被告拆除系爭地
    上物，已構成權利濫用。
貳、反訴部分：
一、反訴原告即本訴被告起訴主張：
  ㈠訴之聲明：
  ⒈確認系爭房屋對於系爭Ｂ部分土地有通行權存在。
　⒉反訴被告應容忍反訴原告於前項聲明之通行範圍埋設管線，
    且不得為設置障礙物及其他妨害通行之行為。
　㈡反訴原告提起之反訴與本訴在法律上、事實上關係密切，與
    有無土地交換使用約定、是否無權占用等相關，且審判資料
    具有共同性及相牵連性，並無民事訴訟法第260條第1項不得
    提起情形，且屬適用一般訴訟程序之同一種類訴訟，並非民
    事訴訟法第260條第2項所定不同種類訴訟程序，故本件反訴
    之提起合法，於程序上應合併審理、判決。
  ㈢反訴原告基於土地交換使用契約，就系爭Ｂ部分土地有通行權
    及管線埋設權，且系爭Ｂ部分土地長年提供巷道居民通行，
    已形成既成巷道，且無其他出入通道而屬袋地，依民法第78
    7條規定，反訴原告得由系爭Ｂ部分土地通行。詎反訴被告於
    109年3月10日以臺南東城郵局存證號碼35號存證信函向反訴
    原告表示：「其將以鐵架將系爭房屋門前如附圖所示編號B
    部分圍住。」反訴被告之行為違反誠信原則、土地交換使用
    契約，且系爭68號房屋水表，遭反訴被告用水泥封起來，致
    無法使用，因系爭房屋此二戶須經由系爭Ｂ部分土地方能對
    外通行，反訴被告設置障礙，致系爭房屋無法對外通行，爰
    依法請求確認系爭房屋與系爭土地間如附圖編號B部分有無
    通行權及管線埋設權，以除去反訴原告在私法上之地位受侵
    害之危險。
  ㈣系爭236、237、238、239地號土地均分割自龍山段304地號土
    地，目的係要興建房屋，系爭236地號土地並未與其相鄰之
    系爭237地號土地分割為同1筆土地，而是分割為2筆土地，
    顯見房屋興建前確實有約定要交換土地使用，所以才會獨立
    分割出系爭236地號土地，未在建商興建房屋之範圍，而是
    納入反訴被告房屋之使用範圍。
  ㈣而系爭68、70、72號房屋均屬具獨立門牌號碼、構造獨立並
    無互通、所有權各自獨立之建物，基地已分筆劃定，以政府
    核准建築内容，並無路徑可供通行。縱該3棟房屋所有權人
    均為反訴原告，惟就事實上、法律上而言，並無經由系爭72
    號房屋通行之可能。反訴原告若無通行權，系爭房屋將無法
    使用，造成其受有經濟上之損害。
二、反訴被告即本訴原告則以下列情詞資為抗辯：
  ㈠聲明：反訴原告之訴駁回。
  ㈡依民事訴訟法第260條第2項規定，反訴非與本訴行同種之訴
    訟程序者，不得提起之。反訴被告於本訴請求拆除地上物及
    給付賠償金，且其請求之拆除地上物部分，並非空地，亦非
    供通行之用，反訴原告應另行起訴請求確認有通行權存在，
    不得在本案以反訴提起之。
  ㈢反訴被告於本訴係請求反訴原告拆除系爭地上物，反訴原告
    占用系爭Ｂ部分土地，係搭建系爭地上物使用，並非供通行
    之用，而反訴被告所有之系爭235地號土地並非既成巷道，
    且系爭房屋之坐落基地即系爭237、238地號土地，重測前係
    龍山段304-5、304-4地號土地，而系爭239地號土地（重測
    前為龍山段304-3地號）亦為反訴原告所有，該土地毗鄰系
    爭238地號土地，部分土地作為道路使用，且系爭237、238
    、239地號土地均係分割自龍山段304地號土地，故反訴原告
    所有之系爭237、238地號土地若欲通行北邊而與東門路相通
    ，其得經由系爭239地號土地通行，而非屬袋地，故反訴原
    告主張其須使用反訴被告之系爭235地號土地通行，並無理
    由。
  ㈣系爭236地號土地並未在反訴被告所有系爭235地號土地上之
    房屋範圍内，反訴原告主張建商興建房屋時分配土地之方法
    ，及系爭236地號土地與系爭235地號土地有交換等情，均為
    臆測之詞。反訴原告之系爭236、237、238、239地號土地均
    係分割自同1筆土地，其興建房屋時，應留通路通行，反訴
    被告之系爭235地號土地與反訴原告之上開土地並非分割自
    同1筆土地，系爭235地號土地自無供反訴原告之系爭房屋通
    行之用。
  ㈤民法第787條第1項規定乃為調和土地之利用，達成地盡其利
    之效果，而非讓建築物通行，反訴原告既有土地可以讓系爭
    68、70號房屋通行，其請求通行反訴被告所有之系爭235地
    號土地，顯與上開規定顯有未合。
三、兩造不爭執事項：
  ㈠原告即反訴被告係系爭235地號土地之共有人，應有部分各為
    2分之1，係於98年1月21日，以分割繼承之名義，登記在原
    告即反訴被告名下（調解卷第15、17頁）。
  ㈡系爭235地號土地於106年之申報地價，為每平方公尺8,520元
    （南簡卷第47頁）。
  ㈢被告即反訴原告係系爭236、237、238、239地號土地之所有
    權人。系爭236地號土地係於100年12月26日，以買賣之名義
    ，登記在被告即反訴原告名下；系爭237地號土地係於71年4
    月29日，以買賣之名義，登記在被告即反訴原告名下；系爭
    238地號土地，係於70年5月12日，以買賣之名義，登記在被
    告即反訴原告名下；系爭239地號土地，係於70年5月11日，
    以買賣之名義，登記在被告即反訴原告名下（南簡卷第35-3
    9、191頁）。
  ㈣系爭237地號土地上坐落之系爭68號房屋係於71年4月29日，
    以買賣之原因，登記在被告即反訴原告名下；系爭238地號
    土地上坐落之系爭70號房屋，係於70年5月12日，以買賣之
    原因，登記在被告即反訴原告名下（南簡卷第41、43頁）。
  ㈤系爭68、70號房屋，占用系爭235地號土地4.33平方公尺（南
    簡卷第167頁）。
四、得心證之理由：
  ㈠本訴部分：　　
　⒈按所有人對於無權占有或侵奪其所有物者，得請求返還之。
    對於妨害其所有權者，得請求除去之；當事人主張有利於己
    之事實者，就其事實有舉證之責任，民法第767條第1項前段
    、民事訴訟法第277條前段分別定有明文。又以無權占有為
    原因，請求返還土地者，占有人對土地所有權存在之事實無
    爭執，而僅以非無權占有為抗辯者，土地所有權人對其土地
    被無權占有之事實無舉證責任，占有人自應就其取得占有係
    有正當權源之事實證明之（最高法院85年度台上字笫1120號
    判決意旨參照）。查原告為系爭235地號土地之所有權人，
    被告所有之系爭68、70號房屋，占用系爭土地4.33平方公尺
    （即系爭地上物）等情，為兩造所不爭執，堪信屬實。是原
    告主張為系爭土地所有權人，請求被告拆除系爭地上物返還
    如附圖編號Ａ部分占用之土地（下稱系爭Ａ部分土地），被告
    既抗辯非無權占有，自應由被告就其占有具正當權源之事實
    負舉證責任。
　⒉被告固抗辯系爭房屋係由訴外人李愈漢擔任起造人，建造完
    成後再以買賣之名義過戶給被告，被告父母曾透過劉友諒與
    系爭235地號土地（重測前龍山段320地號）原地主達成以系
    爭236地號土地（重測前龍山段304-6地號）交換原告家之系
    爭B部分土地之約定，供系爭房屋使用及通行，交換使用時
    間自69年至今。且系爭236地號土地上曾有原告興建使用之
    廁所，並有埋置管線，與系爭68號房屋牆壁相連之處曾經搭
    建建物使用，牆面上留有壁虎（膨脹螺絲）、地上亦有水泥
    柱之殘存之柱底座、管路遺跡，可證系爭236地號土地確實
    曾與系爭B部分土地交換使用之事實，原告訴請拆除系爭地
    上物，已構成權利濫用云云。惟查：
　⑴查系爭237、238、239地號土地上有系爭房屋及門牌號碼臺南
    市○區○○路○段00號（下稱系爭72號房屋）3棟房屋，均為被
    告所有。系爭235地號土地北側部分，坐落在臺南市○區○○段
    000○000地號土地之西邊，即系爭房屋之前方。系爭房屋及
    系爭72號房屋前之巷道可通行至東門路。原告在系爭235地
    號土地北側設置鐵門以管制他人經由上開巷道進入其所有坐
    落系爭土地南側之臺南市○區○○路○段00號房屋等情，業經本
    院會同兩造勘驗屬實，製有勘驗筆錄及現場照片在卷可佐（
    南簡卷第127-149頁）。
　⑵證人李愈漢於本院審理中具結證稱：我是系爭房屋起造人，
    但主要是我二哥李愈聰與劉友諒一起處理房子的事，我不知
    道系爭房屋前方為何是系爭235地號土地，系爭236地號土地
    於100年間以買賣的方式過戶給被告，因為地價稅都是我在
    繳的，我曾與被告弟弟因這塊土地糾紛去找過李滿堂，他替
    被告要去談這塊土地可否買賣或交換土地。劉友諒曾說過系
    爭房屋可能會占用到別人土地，說有交換土地的事，但實際
    內容我不清楚等語（本院卷第81-85頁）。證人即被告之弟
    劉韶陽於本院審理中具結證稱：我的父母有與原告父母口頭
    約定土地交換的事，但沒有書面約定，就是系爭236地號土
    地與系爭Ｂ部分土地互相交換所有權，如果不換地，兩邊土
    地都是不合理的建築動線，當時沒有談代價，李滿堂當初主
    動來找被告提土地過戶的事，可能是原告的住宅要改建，發
    現我們有一塊地在原告的範圍內，他要解決換地的事，改建
    時比較不會糾結，被告當時才發覺系爭236地號土地仍登記
    在李愈漢名下，李愈漢也不知道他一直在繳地價稅，因為李
    滿堂不信任被告可以取得系爭236地號土地所有權，所以我
    才和李愈漢去與李滿堂談，當天談到系爭236地號土地過戶
    給他，他把系爭Ｂ部分土地過戶給我們，但原告會少1坪左右
    的土地，我有說會給他適當的補償，當時沒有提到確切金額
    ，後來調解時，李滿堂要求補償他們1坪100萬元等語（本院
    卷第220-226頁）。
　⑶上開證人縱提及上一代長輩就系爭236地號土地與系爭Ｂ部分
    土地，有口頭約定交換土地之情況，但搭建系爭房屋時，實
    際處理系爭房屋坐落及使用土地之李愈聰、劉友諒均已過世
    ，究竟系爭236地號土地與系爭Ｂ部分土地係交換所有權、使
    用權？期限多久？是否需要補償？或僅雙方消極地就各自使
    用上開土地為單純之沈默？凡此種種，均無人知曉被告抗辯
    之交換土地契約實際內容為何，難認兩造長輩就交換上開土
    地使用權之意思表示業已合致，自不能單憑系爭B部分土地
    位在系爭房屋前，系爭236地號土地位在原告住所範圍內，
    且可能曾由原告使用過等情，即認上開土地有積極交換使用
    契約之存在，而非雙方消極地就各自使用上開土地為單純之
    沉默。
　⑷按權利之行使，不得違反公共利益，或以損害他人為主要目
    的。行使權利，履行義務，應依誠實及信用方法，民法第14
    8條定有明文。次按民法第148條係規定行使權利，不得以損
    害他人為主要目的，若當事人行使權利，雖足使他人喪失利
    益，而茍非以損害他人為主要目的，即不在該條所定範圍之
    內（最高法院45年台上第105號判例意旨參照）。查原告請
    求被告拆除系爭地上物，將占用之土地返還，係本於系爭23
    5地號土地所有權人之地位，自為正當權利之行使，非以損
    害被告為主要目的，且被告無法證明上開交換土地契約之存
    在，原告自無權利濫用或違反誠信原則之情事。
　⑸基上，原告請求被告拆除系爭地上物，返還占用之系爭Ａ部分
    土地，應屬有據。
　⒊按無法律上之原因而受利益，致他人受損害者，應返還其利
    益，民法第179條前段定有明文。次按依不當得利之法則請
    求返還不當得利，以無法律上之原因而受利益，致他人受有
    損害為其要件，故其得請求返還之範圍，應以對方所受之利
    益為度，非以請求人所受損害若干為準，無權占有他人土地
    ，可能獲得相當於租金之利益為社會通常之觀念（最高法院
    著有61年台上字第1695號判例參照）。按租金請求權因5年
    間不行使而消滅，為民法第126條所明定；無法律上之原因
    而使用他人房屋，可能獲有相當租金之利益亦為社會通常之
    觀念，名稱雖與租金異，然實質上仍為使用房屋之代價；又
    無法律上之原因而獲得相當於租金之利益，致他人受損害時
    ，如該他人返還利益請求權已逾租金短期消滅時效之期間，
    對於相當於已罹消滅時效之租金之利益，不得依不當得利之
    法則，請求返還（最高法院98年台上字第2496號民事判決意
    旨參照）。查原告之系爭Ａ部分土地既為被告所無權占有，
    則原告主張依不當得利法律關係，請求被告自106年10月28
    日起至被告拆除系爭地上物，將系爭Ａ部分土地返還原告之
    日止之相當於租金之不當得利，自屬有據。
　⒋復按城市地方房屋之租金，以不超過土地及其建築物申報總
    價年息百分之十為限，土地法第97條第1項訂有明文。又基
    地租金之數額，除以基地申報地價為基礎外，尚須斟酌基地
    之位置，工商業繁榮之程度，承租人利用基地之經濟價值及
    所受利益等項，並與鄰地租金相比較，以為決定，並非必達
    申報總地價年息百分之十最高額（最高法院68年台上字第30
    71號判例參照）。查系爭235地號土地坐落之位置固靠近東
    門路2段、府東街，附近商店林立，然被告無權占用系爭Ａ部
    分土地之位置係位在系爭房屋前之巷道，該巷道固可通往東
    門路2段，並未緊臨上開道路與街道等情，經本院會同兩造
    至現場勘驗屬實，復有地籍圖資網路便民服務系統、現場照
    片在卷可參（南簡卷第55、57、131-149頁）。本院審酌上
    情，認原告請求相當於租金之不當得利，應以年息百分之7
    計算為合理。
　⒌查系爭地上物占用系爭Ａ部分土地之面積計有4.33平方公尺，
    業如前述，而系爭235地號土地於106年之申報地價為每平方
    公尺8,520元乙節，為兩造所不爭執，故原告以之為計算基
    準，請求被告自106年10月28日起至其拆除系爭地上物將系
    爭Ａ部分土地返還原告之日止，按年給付給付2,582元（計算
    式：8,520×4.33×7％＝2,582，元以下四捨五入），逾此範圍
    之請求，尚屬無據。
  ㈡反訴部分：　
　⒈按被告於言詞辯論終結前，得在本訴繫屬之法院，對於原告
    及就訴訟標的必須合一確定之人提起反訴；反訴之標的，如
    專屬他法院管轄，或與本訴之標的及其防禦方法不相牽連者
    ，不得提起。反訴，非與本訴得行同種之訴訟程序者，不得
    提起。當事人意圖延滯訴訟而提起反訴者，法院得駁回之，
    民事訴訟法第259、260條分別定有明文。而所謂反訴之標的
    與本訴之標的及其防禦方法有牽連關係者，乃指反訴標的之
    法律關係與本訴標的之法律關係兩者之間，或反訴標的之法
    律關係與本訴被告作為防禦方法所主張之法律關係兩者之間
    ，有牽連關係而言。即舉凡本訴標的之法律關係或作為防禦
    方法所主張之法律關係，與反訴標的之法律關係同一，或當
    事人雙方所主張之權利，由同一法律關係發生，或本訴標的
    之法律關係發生之原因，與反訴標的之法律關係發生之原因
    ，其主要部分相同，均可認兩者間有牽連關係（最高法院91
    年度台上字第262號判決意旨參照）。查被告提起確認通行
    系爭Ｂ部分土地之反訴，其與本訴抗辯之系爭Ｂ部分土地與系
    爭236地號土地係有交換土地使用之法律關係有關，堪認反
    訴之訴訟標的與本訴之標的有相牽連關係，被告提起反訴合
    於上開法律規定，又無上述不得提起反訴之情況，應予准許
    。
　⒉按確認之訴非原告有即受確認判決之法律上利益者，不得提
    起。所謂即受確認判決之法律上利益，係指法律關係之存否
    不明確，原告主觀上認其在法律上之地位有不安之狀態存在
    ，且此種不安之狀態，能以確認判決將之除去者而言，若縱
    經法院判決確認，亦不能除去其不安之狀態者，即難認有受
    確認判決之法律上利益（最高法院52年台上第1240號民事判
    例意旨參照）。查反訴原告為系爭237、238、239地號土地
    之所有權人，其主張系爭房屋（其真意應為該屋坐落之系爭
    237、238地號土地）為袋地，訴請確認就反訴被告所有之系
    爭B部分土地有通行權存在，為反訴被告所否認，則反訴原
    告得否通行之法律上關係不明確，能以確認判決除去法律上
    地位不安狀態，揆諸前開判例意旨，反訴原告提起本件訴訟
    ，自有確認判決之法律上利益，合先敘明。
　⒊次按土地因與公路無適宜之聯絡，致不能為通常使用時，除
    因土地所有人之任意行為所生者外，土地所有人得通行周圍
    地以至公路。前項情形，有通行權人應於通行必要之範圍內
    ，擇其周圍地損害最少之處所及方法為之；對於通行地因此
    所受之損害，並應支付償金。土地所有人非通過他人之土地
    ，不能設置電線、水管、瓦斯管或其他管線，或雖能設置而
    需費過鉅者，得通過他人土地之上下而設置之。但應擇其損
    害最少之處所及方法為之，並應支付償金。因土地一部之讓
    與或分割，而與公路無適宜之聯絡，致不能為通常使用者，
    土地所有人因至公路，僅得通行受讓人或讓與人或他分割人
    之所有地。民法第787條第1、2項、第786條第1項、第789條
    第1項前段分別定有明文。又民法第789條之立法意旨，乃因
    土地所有人讓與土地之一部或分割土地時，就其可能造成不
    能與公路為適宜之聯絡之情形，為其能預見而得事先安排，
    土地所有人不能因自己之讓與或分割土地之任意行為，導致
    對當事人以外之其他土地所有人造成不測之損害。此法條所
    規定之通行權性質上乃土地之物上負擔，隨土地而存在，土
    地所有人將土地分割成數筆，同時或先後讓與數人，應仍有
    該法條規定之適用（最高法院89年度台上字第756號民事判
    決意旨參照）。
　⒋查如附表所示之土地，係分割自原龍山段304地號土地，有台
    南市龍山段地籍圖、台灣省台南市土地登記簿、舊地籍圖在
    卷可稽（南簡卷第77、91-117、215頁），並經本院向臺南
    市政府工務局調閱（69）南工字第54900號使用執照、（68
    ）南工字第22061號建造執照之相關資料核閱無誤，堪信屬
    實。次查，系爭237、238、239地號土地上既分別坐落系爭6
    8、70、72號房屋，而系爭房屋前方之巷道即反訴被告所有
    之系爭Ｂ部分土地，並未留有其他通道可供出入，故實際上
    自系爭237、238地號土地上之系爭房屋出入前揭巷道，定需
    經過系爭Ｂ部分土地始能通往東門路2段，否則實無法通行至
    一般道路而為通常之使用，故系爭237、238地號土地實際上
    應為袋地無誤。惟依民法第789條第1項前段規定，原龍山段
    304地號土地既分割出系爭236、237、238、239、240、241
    、242地號土地，系爭237、238地號土地因至公路，應僅得
    通行其餘分割出之239、240、241、242地號土地，原土地分
    割時應得預見系爭237、238地號土地可能僅得通行系爭Ｂ部
    分土地，卻未善加規劃分割後之各筆土地形狀及通行方式，
    多年來逕以通行系爭Ｂ部分土地出入，自不得主張通行系爭Ｂ
    部分土地以至公路，而造成原告之損害。
　⒌基上，反訴原告主張系爭237、238地號土地為袋地，請求通
    行系爭Ｂ部分土地以至公路並得埋設管線，反訴被告不得設
    置障礙物及其他妨害通行之行為，尚屬無據。
五、綜上所述，原告本於所有權人之地位，請求被告拆除系爭地
    上物，返還占用之系爭Ａ部分土地，被告應自106年10月28日
    起至其拆除系爭地上物將系爭Ａ部分土地返還原告之日止，
    按年給付給付2,582元為有理由，應予准許，逾此範圍之請
    求，為無理由，應予駁回。反訴原告請求確認通行系爭Ｂ部
    分土地以至公路並得埋設管線，反訴被告不得設置障礙物及
    其他妨害通行之行為，為無理由，應予駁回。又兩造均陳明
    願供擔保，於本訴請求宣告及免為假執行，經核並無不合，
    爰酌定如主文第5項所示之相當擔保金額併准許之。
六、按訴訟費用，由敗訴之當事人負擔；各當事人一部勝訴、一
    部敗訴者，其訴訟費用，由法院酌量情形，命兩造以比例分
    擔或命一造負擔，或命兩造各自負擔其支出之訴訟費用，民
    事訴訟法第78條、第79條定有明文。本院審酌前開判決結果
    ，本訴部分既認原告請求被告返還不當得利部分敗訴，然因
    附帶請求給付相當於租金之不當得利，不得併算其訴訟標的
    價額，爰判決如主文第4項所示。至反訴部分既判決反訴原
    告敗訴，訴訟費用自應由敗訴之反訴原告負擔，爰判決如主
    文第7項所示。
七、兩造其餘主張、陳述及所提之證據暨攻擊防禦方法，經本院
    斟酌後，認為均不足以影響本判決之結果，無庸再逐一予以
    論列，併此敘明。 
八、據上論結，本件原告之訴為為一部有理由，一部無理由，反
    訴原告之訴為無理由，依民事訴訟法第78條、第79條，判決
    如主文。　　
中　　華　　民　　國　　110 　年　　12　　月　　17　　日
                  民事第一庭　法  官　陳尹捷
以上正本係照原本作成。
如不服本判決，應於判決送達後20日內，向本院提出上訴狀並表
明上訴理由，如於本判決宣示後送達前提起上訴者，應於判決送
達後20日內補提上訴理由書（須附繕本）。
如委任律師提起上訴者，應一併繳納上訴裁判費。  　　　　　
中　　華　　民　　國　　110 　年　　12　　月　　17　　日
                              書記官　曾美滋
                
附表：
原建物 坐　落　基　地  現　建　物　門　牌 (臺南市東區東門路二段)  坐　落　基　地   重測前 重測後  重測前 (龍山段) 重測後 (龍泉段)    日式房舍    東門段四小段209-2地號    龍山段 304地號 包覆原告家門內，專供原告家使用。 304-6地號 236地號    68號 304-5地號 237地號    70號 304-4地號 238地號    72號 304-3地號 239地號    74號 76號 78號 304-2地號 304-1地號 304地號 240地號 241地號 242地號